臺灣高等法院刑事裁定
110年度毒抗字第303號
抗  告  人
即  被  告  陳鴻昌




上列抗告人因違反毒品危害防制條例案件，不服臺灣新北地方法
院110年度毒聲字第380號，中華民國110年2月4日裁定（聲請案
號：臺灣新北地方檢察署110年度聲觀字第315號、110年度撤緩
毒偵字第12號、第13號），提起抗告，本院裁定如下：
    主  文
原裁定撤銷，發回臺灣新北地方法院。
    理  由
一、原裁定意旨略以：抗告人即被告陳鴻昌於警詢、偵查時均坦
    承有於民國108年1月29日下午8時許、108年5月19日下午8時
    許，分別施用第二級毒品甲基安非他命之犯行，並有新北市
    政府警察局受採集尿液檢體人姓名及檢體編號對照表、勘察
    採證同意書、台灣檢驗科技股份有限公司108年3月29日濫用
    藥物檢驗報告、臺北市政府警察局偵辦毒品案件尿液檢體委
    驗單、台灣尖端先進生技醫藥股份有限公司108年6月4日濫
    用藥物檢驗報告在卷可佐，堪認被告確有2次施用第二級毒
    品之犯行。又被告前雖經臺灣新北地方檢察署檢察官以108
    年度毒偵字第2601號為附命完成戒癮治療之緩起訴處分確定
    ，然未曾受觀察、勒戒或強制戒治之執行，應依毒品危害防
    制條例第20條第1項、觀察勒戒處分執行條例第3條第1項之
    規定，裁定將被告送勒戒處所觀察、勒戒等語。
二、抗告意旨略以：現行毒品危害防制條例係採取「觀察、勒戒
    或強制戒治」及「附命緩起訴」雙軌制，尚非一概裁定予觀
    察、勒戒。又附命緩起訴乃結合醫師、藥師、護理人員、職
    能治療師、社會工作人員等不同領域之專業人員參與之治療
    措施，除在戒除施用毒品者之身癮、心癮外，並使其能經由
    機構外之社會參與及接觸，重新塑造生活紀律、改變病態行
    為，以達治療病患型犯人之效果。被告因於108年1月29日、
    同年5月19日分別犯施用第二級毒品罪，前經檢察官為附命
    緩起訴處分確定，緩起訴期間自108年7月1日至109年12月31
    日止。嗣被告於上開期間內之109年5月31日另犯施用第二級
    毒品罪，經檢察官撤銷緩起訴處分後，仍應循「觀察、勒戒
    或強制戒治」及「附命緩起訴」雙軌制處理。被告願自費參
    加戒癮治療，則檢察官未為附命緩起訴，逕自聲請觀察、勒
    戒，而獲原審准許在案，均有違誤，請撤銷原裁定等語。
三、按97年4月30日修正公布之毒品危害防制條例第24條第1項，
    採行「觀察、勒戒」與「緩起訴之戒癮治療」並行之雙軌模
    式，並無「緩起訴之戒癮治療」應優先於「觀察、勒戒」的
    強制規定，檢察官自得按照個案情形，依法裁量決定採行何
    者為宜。惟檢察官行使此一裁量權，乃偵查中之職權，如有
    違背法令、事實認定錯誤或其裁量有重大明顯瑕疵之情事外
    ，法院仍得予以實質審查。　　
四、經查：
　㈠被告於108年1月29日下午8時許，在新北市板橋區某友人住處
    內，再於108年5月19日下午8時許，在新北市三重區某網友
    住處內，先後2次施用第二級毒品甲基安非他命之事實，均
    經被告於警詢、偵查中坦承不諱（毒偵字第2601號卷第2頁
    反面、17頁，毒偵字第2074號卷第13、72頁），且被告於警
    詢後所採集之尿液，經送檢驗之結果，安非他命、甲基安非
    他命均呈陽性反應，有台灣檢驗科技股份有限公司108年3月
    29日出具之濫用藥物檢驗報告及新北市政府警察局受採集尿
    液檢體人姓名及檢體編號對照表、勘察採證同意書、台灣尖
    端先進生技醫藥股份有限公司108年6月4日出具之濫用藥物
    檢驗報告及臺北市政府警察局偵辦毒品案件尿液檢體委驗單
    影本在卷可稽（毒偵字第2601號卷第4至6頁，毒偵字第2074
    號卷第135、138頁）。是被告於上開時、地分別施用第二級
    毒品甲基安非他命各1次之犯行，足堪認定。
　㈡而被告於108年1月29日下午8時許施用第二級毒品之犯行，先
    經臺灣新北地方檢察署檢察官以108年度毒偵字第2601號為
    附命完成戒癮治療之緩起訴處分，緩起訴期間為1年6月，被
    告應於緩起訴處分確定後，緩起訴期間內遵守及履行下列事
    項：於通過戒癮治療評估後，收受同署檢察官執行緩起訴處
    分命令通知書之日起，至緩起訴期間屆滿前2個月止，前往
    指定之醫療機構完成戒癮治療。應於戒癮治療完成後，至緩
    起訴期間屆滿前1個月止，依同署觀護人指定之期日接受採
    尿檢驗。於緩起訴期間不得再施用第一、二級毒品。戒癮治
    療之期程，以連續1年為限。並經臺灣高等檢察署以108年度
    上職議字第7364號處分書駁回檢察官職權再議確定。嗣承辦
    檢察官以被告108年5月19日下午8時許施用第二級毒品之犯
    行，係在上開緩起訴處分確定前所犯，為避免重複評估以致
    認事用法歧異，且造成戒癮治療之醫療資源浪費，認應適用
    同一戒癮治療程序即足，併入上開緩起訴處分執行，此有上
    開緩起訴處分書及緩起訴處分命令通知書、臺灣高等檢察署
    處分書及檢察官簽呈在卷可憑（毒偵字第2601號卷第24至28
    頁、毒偵字第4589號卷第17至18頁）。
　㈢又觀察、勒戒處分，其立法意旨既在幫助施用毒品者戒除毒
    癮，該處分之性質非為懲戒行為人，而係為戒除受處分人再
    次施用毒品避免成癮之措施，乃導入一療程觀念，針對受處
    分人將來之危險所為預防、矯治措施之保安處分，以達教化
    與治療之目的，故應以行為人具有危險性格為前提。查被告
    因於109年5月31日另犯施用第二級毒品罪（下稱另案），經
    臺灣士林地方檢察署檢察官以109年度毒偵字第2074號聲請
    簡易判決處刑，臺灣新北地方檢察署承辦檢察官因而以其於
    緩起訴期間內故意更犯有期徒刑以上刑之罪，經檢察官提起
    公訴為由，於109年12月14日以109年度撤緩字第335號處分
    書撤銷原緩起訴處分，並向原審法院聲請裁定將被告送勒戒
    處所觀察、勒戒，此部分固屬檢察官職權之行使。然觀諸卷
    附之臺灣新北地方檢察署觀護輔導紀要、新北市立聯合醫院
    （三重、板橋門診）執行新北地方檢察署一、二級毒品緩起
    訴戒癮治療結案報告及臺灣士林地方檢察署109年度毒偵字
    第2074號聲請簡易判決處刑書，被告於緩起訴戒癮治療期間
    內，雖曾有未依醫院指定時間配合治療、另犯施用第二級毒
    品等情事，惟自109年8月起已積極接受戒癮治療，藉由機構
    外之處遇，在醫師、觀護人、社工心理諮商等不同領域之專
    業人員共同參與之治療後，於109年10月19日遵期完成戒癮
    治療，堪認戒癮治療對於戒除被告因施用毒品所生之身癮、
    心癮，顯具成效。檢察官未審酌被告所犯另案是否受戒癮治
    療處遇之效力所及，亦未提出其於完成戒癮治療後有再次施
    用毒品之具體事證，可資認定被告仍具有依賴毒品成癮之危
    險性格，僅憑被告所犯另案現於法院審理中，逕認其不適宜
    為戒癮治療之緩起訴處分，而向原審法院聲請裁定令入勒戒
    處所觀察、勒戒，不無忽視被告曾經戒癮治療完成後之成效
    ，且未說明就同一施用毒品犯行有何再行觀察、勒戒之必要
    ，則能否謂檢察官已為合義務性裁量，而無裁量怠惰或濫用
    之情事，非無究明必要。原裁定未審酌及此，逕依檢察官之
    聲請而裁准被告執行觀察、勒戒，難認妥適。抗告意旨雖未
    指摘及此，惟原裁定既有前揭違誤之處，仍應由本院將原裁
    定撤銷，並發回原審法院另為適法之裁定。
據上論斷，依刑事訴訟法第413條，裁定如主文。
中　　華　　民　　國　　110  　年　　4　　月 　　9　　日
                  刑事第二十五庭審判長法　官  邱滋杉
                                      法　官  黃翰義
                                      法　官  陳彥年
以上正本證明與原本無異。
不得再抗告。
                                      書記官  彭秀玉
中　　華　　民　　國　　110 　年　　4 　　月　　9 　　日